最高法院刑事判決　　　　　　　九十四年度台上字第四三九號
　　上　訴　人　丙○○
　　　　　　　　　　　　巷8號.
　　選任辯護人　吳志勇律師
　　上　訴　人　乙○○
　　　　　　　　　　　　弄31.
　　選任辯護人　楊嘉馹律師
　　上　訴　人　甲○○
　　　　　　　　　　　　樓
上列上訴人等因違反貪污治罪條例案件，不服台灣高等法院中華
民國九十二年十一月十二日第二審判決（九十一年度上訴字第三
七八七號，起訴案號：台灣桃園地方法院檢察署九十年度偵字第
四五八六號、第四五八七號、第四五八八號、第五二三二號、第
六三二七號、第六三四八號、第九六二三號、第九七八三號、第
一０一五０號），提起上訴，本院判決如下：
    主  文
原判決撤銷，發回台灣高等法院。
    理  由
本件原判決認定上訴人丙○○、乙○○、甲○○有其事實欄所載
之犯行，第一審論處上訴人等三人共同連續依據法令從事公務之
人員，購辦公用器材，收取回扣罪刑之判決，為無不合，予以維
持，駁回上訴人等三人在第二審之上訴。固非無見。
惟查：(一)、科刑之判決書其宣示之主文，與所載之事實及理由必
須互相適合，否則即屬理由矛盾，其判決當然違背法令。又貪污
治罪條例第十條固規定犯同條例第四條至第六條之罪者，其所得
財物，應予追繳，並依其情節分別沒收或發還被害人；前項財物
之全部或一部無法追繳時，應追徵其價額或以其財產抵償之。然
因共同正犯應對犯罪之全部事實共同負其責任，則所得財物如已
經共同正犯中之一人或數人繳交者，就該已繳交部分，自無從再
為追繳及以財產抵償之諭知。本件原判決於事實認定上訴人等三
人共同向廠商索取回扣款共計新台幣（下同）一千三百二十三萬
八千零九十二元，而丙○○、甲○○於偵查中自白並均自動繳交
所得財物，於理由內亦說明丙○○、甲○○二人於偵查中自白，
並自動繳交「全部所得財物」，應分別依貪污治罪條例第八條第
二項前段規定，減輕其刑，二人已自動繳交之回扣款部分，自毋
庸再為以其財產抵償之諭知（原判決第五頁倒數第四行、第七頁
第八行至第九行、第三十七頁第十行至第十二行、第三十九頁第
六行至第七行）。亦即認為上訴人等三人所得財物業經丙○○、
甲○○二人「全部繳交」，自毋庸宣告應連帶追繳及以其等財產
抵償。但第一審判決竟猶諭知上訴人等三人所得財物一千三百二
十三萬八千零九十二元，應予追繳沒收，如全部或一部無法追繳
時，就其中一千二百零三萬八千零九十二元部分，應由丙○○、
乙○○財產連帶抵償之，就其中一百二十萬元部分，應由上訴人
等三人財產連帶抵償之。原判決對此未予糾正而予維持，自屬違
法。又原判決事實認定上訴人等三人所得財物為一千三百二十三
萬八千零九十二元，於丙○○辦公室扣得現金四百四十二萬一千
元及美金五千元；於理由則說明丙○○自動繳交部分，包括於辦
公室「查扣」之現金四百四十餘萬元、土地銀行定期存款二百九
十萬元、花旗銀行四百五十五萬元，甲○○自動繳交部分，共繳
交五十六萬零六百四十四元（原判決第三十七頁第七行至第十一
行），而認其等二人已繳交「全部所得財物」。倘屬非虛，則丙
○○、甲○○二人上開被扣及繳交之款項合計似不足一千三百二
十三萬八千零九十二元，原判決竟認已全部繳交，而減輕其刑，
且丙○○上開款項究係被查扣抑或自動繳交？亦非無疑，原判決
未詳予說明釐清，有判決理由矛盾及不備之違誤。(二)、原判決事
實先記載丙○○、乙○○係自民國八十五年間某日起，而二人並
與甲○○自「八十九年四、五月間」某日起，均至九十年一月中
旬某日止，有共同向廠商索取回扣，上訴人等三人分別收取之回
扣均交由乙○○統籌處理分配，乙○○則於收取後，先與丙○○
均分，並自「八十八年間」起，倘為甲○○申購之案件則由三人
各分三分之一等情（原判決第四頁第四行至第五頁第三行）。是
對甲○○究係何時參與本件犯行，其事實之記載前後不一，已不
足為適用法律及判斷其適用當否之準據。又原判決事實復認定甲
○○另於八十九年下旬某日私下向郭大維索取四萬五千元，向唐
志海索取計二萬四千二百十五元之回扣（原判決第五頁第五行至
第七行）；但於理由內則援引唐志海所供另外給甲○○一萬九千
五百元、給甲○○金額為一萬四千二百十五元之證言為其論據（
原判決第二十一頁第十三行至第十七行）。其理由論述與事實記
載不符，同有判決理由矛盾之違法。(三)、科刑之判決書，須將認
定之犯罪事實詳記於事實欄，然後於理由欄內逐一說明其所憑之
證據及認定之理由，使事實理由兩相一致，方為合法。原判決事
實認定乙○○除係購案管制人員，負責管制申購流程，亦得依需
要自行擔任申購人，提出申購。但乙○○始終否認其得自行申購
，亦從未提出申購。原判決於理由內並未說明此部分認定所憑之
證據及其得心證之理由，已有判決理由不備。又原判決於理由內
先以證人即廠商陳存盈供稱只知給十幾萬元等語，繼而說明應以
上訴人等三人歷次供認收受金額較低者及各廠商行為人所稱金額
較低者為採擇認定之標準，因認上訴人等三人係向陳存盈收取十
五萬七千六百元（原判決第三十四頁第二行至第四行，第三十五
頁第十行至第十六行）。但原判決理由並無任何上訴人等三人有
供及係向陳存盈收取上開金額之記載，而陳存盈亦僅供稱「十幾
萬元」而無詳細金額，則如何認定上訴人等三人係向陳存盈收取
上開金額，顯失其依據，同有理由不備之違誤。(四)、貪污治罪條
例第四條第一項第三款所稱「建築或經辦公用工程或購辦公用器
材、物品收取回扣」及同法條第一項第五款或同條例第五條第一
項第三款所謂「對於違背職務之行為收受賄賂」、「對於職務上
之行為收受賄賂」，其犯罪態樣不同。而所謂「回扣」與「賄賂
」，雖均屬對公務員之不法原因而為給付，但前者係指公務員就
應付給之建築材料費、工程價款或購辦費用，向對方要約，提取
一定比率或扣取其中一部分，圖為自己不法之所有而言；後者則
係指對於公務員之職務行為或違背職務行為，給付具有一定對價
關係之金錢或可以金錢計算之財物等不法報酬而言。故貪污治罪
條例規定處罰之各種貪瀆行為中，「回扣」及「賄賂」係屬不同
之行為態樣及內容，不應等同視之。原判決於事實認定上訴人等
三人係向廠商索取「回扣」，但於理由欄四、(四)之記載係向廠商
收取「賄賂」（原判決第二十八頁第一行），前後不一，亦有理
由矛盾之違法。以上，或為上訴意旨所指摘，或係本院得依職權
調查之事項，應認原判決有撤銷發回更審之原因。
據上論結，應依刑事訴訟法第三百九十七條、第四百零一條，判
決如主文。
中　　華　　民　　國　九十四　年　　一　　月　二十七  日
                      最高法院刑事第十一庭
                          審判長法官  張　淳　淙
                                法官  謝　俊　雄
                                法官  蘇　振　堂
                                法官  張　春　福
                                法官  呂　丹　玉
      本件正本證明與原本無異
                                      書  記  官
中　　華　　民　　國　九十四　年　　二　　月　　二　　日
                                                      Ｃ
